【裁判字號】    97,訴更,4
【裁判日期】    980414
【裁判案由】    拆屋還地
【裁判全文】
臺灣花蓮地方法院民事判決               97年度訴更字第4號
原      告  花蓮縣警察局
法定代理人  甲○○
訴訟代理人  丁○○
被      告  乙○○
訴訟代理人  丙○○
上列當事人間拆屋還地事件，本院於98年3月19日言詞辯論終結
，判決如下：
    主  文
被告應將坐落花蓮縣吉安鄉○○段405地號土地上，如附圖所示
斜線部分、面積70平方公尺之建物（門牌號碼吉安鄉○○路○段
42巷4號）拆除，並將占用之土地返還原告。
訴訟費用由被告負擔。
    事實及理由
一、原告起訴主張：
（一）坐落花蓮縣吉安鄉○○段405地號土地（下稱系爭土地）
      為國有土地，原告為管理機關，詎被告所有門牌號碼花蓮
      縣吉安鄉○○路○段42巷4號建物（下稱系爭建物），無
      法律上權源占用系爭土地如附圖所示斜線部分，屢經催討
      返還系爭土地，均未獲置理，為此爰依民法第767條之規
      定，請求被告拆屋還地。
（二）被告所提出的稅籍資料及鄉公所證明文件均無法證明其占
      用系爭土地有合法權源。如被告可以證明其所有建物為合
      法建物，才有可能予以補償。
（三）並聲明：如主文第一項所示。
二、被告對於其所有門牌號碼花蓮縣吉安鄉○○路○段42巷4號
    建物占用原告所管理之如附圖所示斜線部分國有土地之事實
    並不爭執，然辯稱：系爭建物在民國57年都市計畫前已存在
    ，為合法建物，雖沒有辦理保存登記，但依各機關經管國有
    公用被占用不動產處理原則，系爭建物不應被拆除，原告請
    求拆屋還地應予以補償等語置辯。
三、本院之判斷：
（一）兩造對於附圖花蓮地政事務所97年6月5日土地複丈成果圖
      所示斜線部分，為被告所有之建物（門牌號碼：花蓮縣吉
      安鄉○○路○段42巷4號），占用中華民國所有由原告任管
      理機關之花蓮縣吉安鄉○○段405地號土地約70平方公尺
      之事實當庭協議不爭執，並同意本件爭點限縮為：被告占
      用系爭土地有無合法權源？
（二）被告辯稱系爭建物雖未辦保存登記但為合法建物，雖提出
      花蓮縣吉安鄉公所函、證明書、房屋稅籍證明書等件為證
      ，然為原告所否認，且上述資料僅能證明系爭建物之存在
      及建造時間，既未辦理保存登記，實難認為係合法建物。
      又被告提出之「各機關經管國有公用被占用不動產處理原
      則」中所示之不動產，均係指各機關經管被非政府機關占
      用之國有不動產，此觀之該不動產處理原則第一條規定甚
      明（詳本院卷第50頁），而被告所有之系爭建物既非屬各
      機關經管之國有不動產，自無上開原則之適用，被告據以
      為辯，恐有誤會，不足為採。此外，被告復未能提出其他
      證據證明有何占用系爭土地之合法權源，是被告上開所辯
      ，實無解於其所有系爭建物無權占用系爭土地之事實，自
      均不足為據。
（三）按所有人對於無權占有或侵奪其所有物者，得請求返還之
      。對於妨害其所有權者，得請求除去之，民法第767條定
      有明文。本件被告所有如附圖所示斜線部分建物，坐落於
      系爭國有土地上，無合法權源，既如前述，從而，原告本
      於物上請求權，求為判決如主文第1項所示，為有理由，
      應予准許。
四、訴訟費用負擔之依據：民事訴訟法第78條。
中    華    民    國    98    年    4     月    14    日
                      臺灣花蓮地方法院民事庭
                          法      官  陳雅敏
以上正本係照原本作成。
如不服本判決，應於送達後20日內，向本院提出上訴狀並表明上
訴理由，如於本判決宣示後送達前提起上訴者，應於判決送達20
日內補提上訴理由書(須附繕本)。
中    華    民    國    98    年    4     月    16    日
                         法院書記官  蕭惟


司法院資訊處製作；財團法人民間司法改革基金會備份。
